臺灣士林地方法院刑事判決　　　　　　　　　　　　　　九十年度訴字第五三七號
　　公　訴　人　臺灣士林地方法院檢察署檢察官
　　被　　　告　丙○○
右列被告因偽造文書等案件，經檢察官提起公訴（九十年度偵字第六五六○號），本
院判決如左：
    主  文
丙○○明知為不實事項而使公務員登載於職務上所掌之公文書，足以生損害於公眾及
他人，處拘役肆拾日，如易科罰金以參佰元折算壹日；又竊盜，處有期徒刑柒月。
被訴行使偽造私文書部分免訴。
    事  實
一、丙○○曾於民國七十五、七十六年間二次犯竊盜罪，經本院分別判處有期徒刑八
    月、九月，又於七十六年間犯竊盜、搶奪等罪，經臺灣台北地方法院判處有期徒
    刑八月、三年二月，應執行有期徒刑三年六月，經減刑為有期徒刑一年十月，於
    七十八年十二月二十二日假釋縮刑期滿執行完畢，再於八十六年間，因行使偽造
    私文書及搶奪等罪，經臺灣高等法院分別判處有期徒刑四月、二年八月，應執行
    有期徒刑二年十月（不構成累犯）。丙○○為掩飾其身分，乃於八十八年三月間
    ，冒用其胞弟謝萬良之名義，前往位於台北市○○區○○路一段八八號六樓之「
    偉特企業股份有限公司」（下稱偉特公司）應徵工作，並獲得錄用（涉嫌行使偽
    造私文書犯行部分，另判處免訴），嗣因偉特公司依規定為新進員工辦理投保全
    民健康保險事宜，丙○○明知其胞弟謝萬良本人並無以偉特公司員工身分投保之
    意思，仍冒謝萬良名義而於八十八年三月八日將謝萬良之身分證影本交予不知情
    之偉特公司會計錢菁鳳，由錢菁鳳向中央健康保險局（下稱健保局）提出全民健
    康保險投保申請，而使健保局承辦人員受理上開申請，並在職務上所掌管製作之
    「勞工保險加保申報表全民健康保險第一、二、三類保險對象投保（轉入）申報
    表」上之「核定生效日期」欄內登載謝萬良投保申請業經核定生效日期及該局「
    投保歷史紀錄資料」上登載謝萬良於八十八年三月八日轉入加保等不實之事項，
    並發給謝萬良為保險對象之全民健康保險卡一張，足以生損害於健保局對於保險
    人資料管理之正確性及謝萬良本人。
二、丙○○復於八十九年四月十八日冒用謝萬良名義，前往位於台北市○○路○段一
    一二號「盛傑實業股份有限公司」（下稱盛傑公司）應徵業務助理一職並獲錄用
    （涉嫌行使偽造私文書部分，另判處免訴），嗣於同年月二十日，盛傑公司指派
    丙○○隨同業務主管乙○○同赴南投縣某工廠出差，並以該公司所租賃使用之Ｄ
    Ｗ－八八九五號自用小客車為交通工具，詎於抵達該工廠後，丙○○竟意圖為自
    己不法之所有，趁乙○○忙於點貨而疏未注意之際，擅自以不詳方式取走上開車
    輛之鑰匙後竊取該車，得手後將該車駛回台北供己代步之用，且為圖掩飾犯行，
    復將自有之ＩＨ－○五○九號車牌懸掛於前開竊得之自用小客車上（至原懸掛之
    第ＤＷ－八八九五號車牌則丟棄河中）。嗣於八十九年十一月九日，經警因另案
    查獲，並扣得丙○○持有以偉特公司為投保單位並以謝萬良為保險對象之全民健
    保卡一張、謝萬良身分證影本四張及由丙○○使用中之上開車輛，始悉上情。
三、案經台北市政府內湖分局報告臺灣士林地方法院檢察署檢察官偵查起訴。
    理  由
甲、有罪部分：
一、訊據被告丙○○，固坦承於前揭時、地先後冒用其胞弟謝萬良之名義，前往偉特
    公司及盛傑公司應徵並獲錄用，其中在偉特公司曾將謝萬良之身分證影本交予該
    公司會計據以辦理投保全民健康保險事宜，至在盛傑公司曾與業務主管乙○○共
    同駕駛ＤＷ－八八九五號自用小客車南下南投縣某工廠出差，嗣未經公司同意擅
    自將該車駛走返回台北，並將車子改懸掛自有之ＩＨ－○五○九號車牌等事實，
    惟矢口否認有何犯行，辯稱：(一)、因偉特公司主動要幫伊投保全民健康保險，
    伊才將謝萬良之身分證影本交給公司會計；(二)、與乙○○出差時，沿途之高速
    公路過路費及油錢均由伊支付，伊因而心生不滿，加上乙○○未能掌握時間而臨
    時表示必須在外過夜，伊不想過夜且欲返回三芝吃拜拜，才先將車子開走，因為
    在回程途中得知乙○○已經報警，才把車子停放在距離公司約五百公尺之處，伊
    想乙○○回公司時，應會發現該車，但事後回去看時，發現車子後車窗被打破，
    伊一時害怕，才把車開走代公司照顧，之後便一直使用該車，至換掛車牌的原因
    是怕如使用原來車牌，一旦違規，會害公司被罰款云云。
二、本院查：
(一)被告丙○○如何冒用謝萬良名義，交付謝萬良身分證影本與偉特公司，由該公司
    代向健保局申辦謝萬良投保事宜等情，業據證人即偉特公司會計錢菁鳳於偵查中
    結證詳確（見九十年度偵字第八三○號卷，第六十四、六十五頁），並經證人謝
    萬良證述對被告使用其身分證影本並不知情乙節無訛（見上開偵卷，第六十五頁
    ），且有謝萬良身分證影本四張扣案可憑，又健保局承辦人員於受理上開申請後
    ，乃在職務上所掌管製作之「勞工保險加保申報表全民健康保險第一、二、三類
    保險對象投保（轉入）申報表」上之「核定生效日期」欄內登載謝萬良投保申請
    業經核定之生效日期及在該局「投保歷史紀錄資料」上登載謝萬良於八十八年三
    月八日轉入加保之不實事項等節，亦有上開申請表影本及投保歷史資料各一紙附
    卷可憑，參以公司替新進員工向健保局申辦全民健保投保事宜乃法律所規定，健
    保制度已實施多年且被告復有就職經驗，對此當無不知之理，其竟冒用謝萬良名
    義應徵工作並獲錄用在先，復於公司依規定為員工辦理投保事宜時，明知謝萬良
    本人並無投保之意思，而仍冒用謝萬良之名義及交付投保所需之謝萬良身分證影
    本參加投保，堪信主觀上有使該管公務員登載不實保險人及核保事項之犯罪故意
    ，所辯係公司主動幫伊投保云云，縱令屬實，仍無解於犯罪之成立，是被告使公
    務員登載不實之犯行，事證明確，堪予認定。
(二)被告甫為盛傑公司新進員工之第三日，即隨同該公司較資深之業務主管乙○○於
    前揭時間同赴南投縣某工廠出差，並以該公司所租賃使用之ＤＷ－八八九五號自
    用小客車（廂型車）為交通工具等情，為被告所不否認，並據證人乙○○結證無
    訛，是由被告當時為新進員工且僅到職三日之身分及上開車輛之價值觀之，堪認
    該車輛於上揭出差期間，應係由該公司較資深之主管乙○○負責持有保管之物，
    始較合乎常情；嗣被告未經乙○○同意，擅自駕駛該車返回台北，進而繼續占有
    該部車輛並供己使用，迄至八十九年十一月九日（距被告擅自駛走該車時間近五
    月），始因另涉他案為警查獲，而經警一併查扣得由其持有之該部車輛，其間復
    以自有之ＩＨ－○五○九號車牌懸掛於前開自用小客車上，並將原懸掛第ＤＷ－
    八八九五號車牌丟棄河中等情，復為被告供承不諱，並有乙○○出具領回上開車
    輛之贓物認領保管收據一紙、謝萬良出具領回被告所有ＩＨ－○五○九號車牌之
    收據等件在卷足憑，是被告客觀上有擅自取走公司車輛之事實，主觀上復有取得
    該車所有之意圖，已甚明確。雖被告辯稱：因欲返回台北才將該車開走，回程途
    中得知乙○○已經報警，才把車子停放在距離公司約五百公尺之處，伊想乙○○
    回公司時，應會發現該車，但事後回去看時，發現車子後車窗被打破，伊一時害
    怕，才把車開走代公司照顧，之後便一直使用該車，至於換車牌的原因是怕如使
    用原來車牌，一旦違規，會害公司被罰款云云。然以，被告擅自駛走該車在先，
    之後又長期占用該車供己使用長達五月之久，係因為警查獲始返還車輛，其間復
    將原有車牌拆下丟棄，均如前述，如謂其僅係代公司「照顧車輛」，主觀上無取
    得該車所有之意圖，此等辯詞，孰能置信？又依被告自承駛走車輛返回台北途中
    ，即已知悉乙○○報警車輛失竊，及事後將原有車牌丟棄河中等情觀之，堪信被
    告換掛車牌之真正目的係在避免使用贓車為警查獲，至其所稱怕違規致公司被開
    罰單之辯，核屬事後卸責之詞，實甚無稽，不足採信，至被告一再陳稱：於前開
    出差途中，曾遭受乙○○要其負擔加油、高速公路回數票等費用之不合理對待，
    嗣因乙○○又表示要在南投過夜，伊心生不滿且想回三芝吃拜拜，才開公司車回
    台北，之後換開自己車子前往三芝云云，核與其事後並未將車輛返還公司，反據
    為己用長達數月之久，直至為警查獲始交還車輛等情相互矛盾，而難採信，且縱
    令屬實，亦無足據為得擅自駛走公司車輛之正當理由，被告上開所辯，均不足採
    ，其竊取前揭車輛之犯行，亦事證明確，同堪認定。
三、按中央健康保險局依其組織條例係國家機關，所屬職員為執行該局法定之職權，
    而依法令辦理全民健康保險醫療服務有關之公務事項，自屬刑法第十條第二項所
    稱之公務員，渠等受理各投保單位之投保申請，而於「勞工保險加保申報表全民
    健康保險第一、二、三類保險對象投保（轉入）申報表」上之「核定生效日期」
    登載保險人投保申請業經核定之生效日期並於「投保歷史紀錄資料」上登載保險
    人之投保時間等事項，該申請表及資料表亦屬公務員職務上所掌之文書無訛。故
    核被告丙○○所為，如事實欄一部分，係犯刑法第二百十四條使公務員登載不實
    罪，如事實欄二部分，係犯刑法第三百二十條第一項竊盜罪。被告利用不知情之
    偉特公司會計人員向健保局申報謝萬良投保之不實事項，所犯上開使公務員登載
    不實罪，應論以間接正犯。又被告所犯上開二罪，犯意個別，罪名互殊，應予分
    論併罰。爰審酌被告使公務員登載不實投保資料，對於健康保險業務之正確性影
    響雖鉅，但被告取得健保卡後，並未持以就醫，此由扣案健保卡為Ａ卡，背後就
    醫紀錄欄為空白可證，又其竊取之車輛，已返還被害人，犯行所生危害均有限，
    然犯後猶執詞飾卸犯行，難謂已有悔意，並其犯罪之動機、目的、所受刺激及智
    識程度等一切情狀，分別量處如主文所示之刑，並就判處拘役部分，諭知易科罰
    金之折算標準，以示懲儆。至被告行為後，刑法第四十一條已於民國九十年一月
    十日修正公布，並自同年月十二日生效，得易科罰金者，修正為犯最重本刑為五
    年以下有期徒刑以下之刑之罪，惟本件諭知得易科罰金部分，係犯刑法第二百十
    四條之罪，該罪名於上開修法前後均係得諭知易科罰金之罪，況上開修正係關於
    得易科罰金之要件，核屬執行之事項，要與罪刑之輕重無涉，自應一律適用裁判
    時之新法，而不生新舊法比較之問題（最高法院二十四年七月一日民刑庭總會決
    議、二十九年度上字第五二五號判例、臺灣高等法院暨所屬法院九十年法律座談
    會決議均參照），附此敘明。
四、公訴人雖以被告另於八十九年三月下旬某日，冒用謝萬良名義前往新竹市○○路
    十七號「晶琴樂器有限公司」（下稱晶琴公司）應徵並獲錄取，致使該公司為被
    告代辦全民健康保險，因認此部分亦涉有刑法第二百十四條之罪嫌云云，並以扣
    案被告持有晶琴公司所發「謝萬良」之全民健康保險卡一張為據。然查，晶琴公
    司於八十九年間，並未向健保局申報「謝萬良」投保事宜乙情，有中央健康保險
    局北區分局九十一年二月七日健保桃承一字第○九一○○一○○八八號函及隨函
    所附謝萬良於八十四年至八十九年間之健保轉出入明細附卷可憑，堪認晶琴公司
    雖有發給被告上開健保卡，但並未向健保局辦理投保事宜，是 該局承辦人員自?
    從為任何不實之登載，且刑法二百十四條使公務員登載不實之罪復無處罰未遂犯
    之規定，被告縱令冒用謝萬良名義取得上開健保卡，亦無從以前開罪名相繩，原
    應就此部分為無罪之諭知，然公訴意旨認此部分與前開被告冒用謝萬良名義使偉
    特公司向健保局投保之有罪部分，有連續犯之裁判上一罪關係，爰不另為無罪之
    諭知，附此敘明。
乙、免訴部分：
一、公訴意旨另略以：被告丙○○基於行使偽造私文書之概括犯意，先於八十八年三
    月二日，在台北市○○區○○路一段八八號六樓偉特公司，以其弟謝萬良名義，
    在該公司面談資料表上偽填姓名為「謝萬良」，交予該公司應徵工作，使該公司
    誤認其為謝萬良本人應徵工作，予以錄取，復於八十九年四月十八日，在台北市
    ○○路○段一一二號盛傑公司，以謝萬良名義應徵業務助理，並在空白紙張偽填
    「謝萬良」署押及自行編造之地址、電話等應徵履歷資料，持以交付盛傑公司面
    試人員，使之誤認其係謝萬良本人應徵工作，予以錄取。因認被告涉有連續行使
    偽造私書犯嫌云云。
二、按案件曾經判決確定者，應諭知免訴之判決，刑事訴訟法第三百零二條第一款定
    有明文。又訴訟上所謂一事不再理之原則，關於實質上一罪或裁判上一罪，亦均
    有其適用（最高法院六十年臺非字第七七判例可資參照）。
三、本院經查：
(一)卷附偉特公司面談資料表一張，既以「面談資料表」為名，且內容係由應徵者自
    行填寫基本資料及希望待遇等事項，堪認係用於證明係填寫人本人前來應徵並表
    明其工作資格條件之私文書，又卷附以空白紙紀錄謝萬良年籍、經歷、學歷及經
    歷工作之資料表（下稱資料表），雖無「履歷表」之字樣，但依其格式及上開內
    容，亦在表明填寫人之應徵資格、條件，且上開文書係於應徵之際填寫交予公司
    ，堪認亦為表明填寫人前來應徵文意之私文書無訛（雖被告否認載有基本資料之
    空白紙係於盛傑公司應徵時所寫，辯稱係獲錄取後，應部門主管要求所填寫，以
    方便聯絡之用，然查，該資料表係因被告前去盛傑公司應徵時，因未攜帶履歷表
    ，而由公司人事主管甲○○要求被告填寫，並連同面談紀錄表一併交予負責面試
    之主管進行面試乙節，業據證人甲○○到庭證述明確，且由該資料表上尚記載「
    底２．５萬」、「３－４萬」等關於薪資之字樣，堪認係用於應徵面談所用無訛
    ，被告辯解並不足採），是被告於應徵工作之際，分別在上開「面談資料表」、
    「資料表」上偽簽「丙○○」署押及記載不實基本資料後，均將之交予公司人員
    而加以行使，自應構成行使偽造私文書之犯行無訛，合先敘明。
(二)然以，被告前於八十六年間，即因冒謝萬良名義前往美國銀行松山分行應徵工作
    ，並偽以謝萬良之年籍資料填寫應徵書及承諾書並加以行使，再於八十七年間冒
    名謝萬良前往台北縣三芝鄉立圖書館申請借書閱覽證，進而偽簽「謝萬良」署押
    而偽造申請卡後據以行使等犯行，業經臺灣高等法院於九十年五月十八日，依被
    告丙○○連續行使偽造私文書，以九十年度上訴字第九五五號判處有期徒刑四月
    ，並於同九十一年七月十二日確定，有判決書、臺灣高等法院被告全國前案紀錄
    表及本院公務電話紀錄表各一份在卷可稽，被告本案被訴行使偽造私文書犯行，
    與上開判決確定之犯行，犯罪時間相近，且手段均係冒名「謝萬良」偽造文書應
    徵工作，顯係基於概括犯意為之，二者應有連續犯之裁判上一罪關係，為同一案
    件，被告上開被訴犯行既經臺灣高等法院判決確定在案，如前所述，且公訴人復
    認此部分犯行與前開論罪科刑部分之犯行，犯意個別，行為互殊，應予分論併罰
    ，爰依前開說明，就本件起訴涉嫌行使偽造私文書犯行部分，諭知免訴之判決。
據上論斷，應依刑事訴訟法第二百九十九條第一項前段、第三百零二條第一款，刑法
第二百十四條、第三百二十條第一項、第四十一條第一項前段，罰金罰鍰提高標準條
例第一條前段、第二條，判決如主文。
本案經檢察官楊淑芬到庭執行職務。
中      華      民      國    九十一    年      九      月    二十五    日
                                  臺灣士林地方法院刑事第四庭
                                      審判長法  官  謝  靜  恒
                                            法  官  趙  文  卿
                                            法  官  吳  祚  丞
右正本證明與原本無異。
如不服本判決，應於判決送達後十日內，向本院提出上訴狀。
                                            書記官  林  立  原
中      華      民      國    九十一    年      九      月    二十六    日
附錄本判決論罪科刑依據之法條：
中華民國刑法第二百一十四條
明知為不實之事項，而使公務員登載於職務上所掌之公文書，足以生損害於公眾或他
人者，處三年以下有期徒刑、拘役或五百元以下罰金。
中華民國刑法第三百二十條第一項
意圖為自己或第三人不法之所有，而竊取他人之動產者，為竊盜罪，處五年以下有期
徒刑、拘役或五百元以下罰金。
